臺灣高等法院臺中分院刑事判決　　　　99年度上易字第1573號
上　訴　人
即　被　告　蔡昇龍
選任辯護人　鍾錫資律師
上列上訴人因傷害案件，不服臺灣南投地方法院99年度易字第
356號，中華民國99年11月9日第一審判決（起訴案號：臺灣南投
地方法院檢察署99年度偵字第2512號），提起上訴，本院判決如
下：
    主  文
上訴駁回。
    事  實
一、蔡昇龍前與林振瑩均在設於南投縣埔里鎮○○路48號之南投
    縣私立均頭國民中學（下稱均頭國中）擔任廚師工作，蔡昇
    龍於民國（下同）99年1月6日9時許，在均頭國中廚房內，
    與林振瑩一同工作時，因工作態度之問題，經林振瑩出言規
    勸，蔡昇龍竟因而心生不滿，基於傷害人身體之犯意，先抓
    住林振瑩之衣領，進而掐住林振瑩頸部，將林振瑩往後推，
    並與林振瑩互相扭打，2人因而跌倒在地，致林振瑩受有頸
    部扭傷、背挫傷等傷害。
二、案經林振瑩訴由臺灣南投地方法院檢察署檢察官偵查起訴。
    理  由
一、按被告以外之人於審判外之陳述，雖不符刑事訴訟法第159
    條之1至第159條之4之規定，而經當事人於審判程序同意作
    為證據，法院審酌該言詞陳述或書面陳述作成時之情況，認
    為適當者，亦得為證據。當事人、代理人或辯護人於法院調
    查證據時，知有第159條第1項不得為證據之情形，而未於言
    詞辯論終結前聲明異議者，視為有前項之同意。刑事訴訟法
    第159條之5定有明文。查本件檢察官、被告對於被告以外之
    人於審判外之陳述及本案卷內之其餘非供述證據，迄言詞辯
    論終結前，均未爭執證據能力或聲明異議，有本院準備程序
    筆錄及審判筆錄在卷可考，另經本院審酌卷內各該人員陳述
    時之情狀，均查無被違法取供或非出於自由意志之情形，相
    關書證亦查無違法取證或造假虛捏之情事，以之作為本案之
    證據，皆屬適當，依前揭規定，本案判決以下所引用之人證
    、書證均得為本案之證據，合先敘明。
二、訊據上訴人即被告蔡昇龍(下稱被告)固坦承有於前揭時、地
    與告訴人林振瑩發生衝突之事實，惟否認有何傷害犯行，辯
    稱：告訴人不是出規勸，我沒有掐告訴人脖子，只有推他，
    他受的傷害應該與我無關，我是為了防衛才推到告訴人的，
    我是正當防衛云云。經查：
(一)、被告於警詢、偵訊、原審自承其與告訴人於前揭時、地，確
    有因告訴人對其工作態度不滿，2人進而發生衝突及拉扯之
    情，於警詢時供稱：是我先跟告訴人拉扯的；於偵訊時供稱
    ：是我先去拉他的，因他在我背後一直說，加上我的工作本
    來就有聲音，所以我就生氣了，我過去拉扯，我拉扯開之間
    有推擠等語（偵字第643號卷第10至11頁、第39、41頁），
    於原審供稱：我有掐林振瑩的脖子，並對於上開時、地，有
    與告訴人發生衝突，二人拉扯、扭打並跌倒在地，致告訴人
    受有頸部扭傷、背挫傷等傷害不爭執（原審卷第18至20頁）
    。
(二)、而前揭犯罪事實，業據證人即告訴人林振瑩於偵訊及本院審
    理時結證明確（偵字第2512號卷第10頁、本院卷第60至63頁
    ）；核與證人即均頭國中廚工蔡張麗升於偵訊時證稱：當時
    告訴人對被告說「如果你情緒不好就不要做，不要在那邊摔
    東摔西」，結果被告情緒上來，就把告訴人領子一提，順手
    掐住他脖子，一直把告訴人推到牆角邊，接著把告訴人壓制
    在地上，我看到告訴人快喘不過氣來。」；於本院審理時證
    稱：「我聽到大哥即告訴人林振瑩對被告說，怎麼每次情緒
    不好就摔東西，要不然就回家吧。因為這樣，被告不太高興
    ，結果他就將林振瑩領子一提，從他的脖子掐下去。」、「
    （當時被告掐林振瑩脖子後，他們二人就倒地了嗎，還是掐
    一陣子才倒地？）掐住後，一直後退，後退到西邊鍋爐旁邊
    才倒地。（你有正面親眼看到他們掐脖子，一直到倒地的過
    程？）有。（被告、告訴人倒在地上時，是被告在上面，還
    是告訴人在上面？還是二人各側一邊？）被告在上面，林振
    瑩在底下。（林振瑩被被告壓著？）對。」等語大致相符（
    偵字第643號卷第50至51頁、本院卷第54至57頁）；證人即
    均頭國中廚工王美玲亦證稱：「我當時在廚房裡工作，看見
    告訴人與被告發生口角，被告就先用手掐住告訴人脖子，雙
    方發生拉扯，互相推到汽鍋後雙方倒地。」；於本院審理時
    證稱：「被告在爐灶邊，林振瑩在中間餐台這邊，他們二人
    在吼叫，當時情況是這樣，二人情緒都很激動，被告很生氣
    ，就掐住林振瑩的脖子。林振瑩就退到汽鍋那邊，跌坐在那
    邊，那時我還沒有靠近，蔡張麗升在他們旁邊，我就在他們
    中間，請被告冷靜放手。一個跌坐，被告在上方掐著，我在
    他們二人中間。」等語大致相符（偵字第643號卷第19頁、
    本院卷第58至59頁）。復有財團法人埔里基督教醫院（下稱
    埔里基督教醫院）99年9月15日埔基醫字第9908010A號函送
    之病歷1份、財團法人埔里基督教醫院99年1月8日埔基醫證
    字第000320號診斷證明書1紙、現場照片12幀在卷可稽（原
    審卷第25至32頁、偵字第2512號卷第4頁、偵字第643號卷第
    31至32 頁）。被告傷害犯行已屬灼然。
(三)、被告雖以告訴人乃於案發後2日始前往醫院就診，而質疑告
    訴人所受頸部扭傷、背挫傷等傷害並非因被告行為所致。惟
    被告於原審對其行為致告訴人受有上開傷害並不爭執，業述
    於前，而於被告與告訴人發生衝突之過程中，被告曾出手掐
    住告訴人頸部，並將告訴人往後推，將告訴人壓制在地乙情
    ，業經被告於原審準備程序自承「我有掐林振瑩的脖子」等
    語（原審卷第18頁），復據證人王美玲於警詢及本院、證人
    蔡張麗升及告訴人林振瑩於偵訊、本院審理時證述明確，證
    人王美玲並於本院證稱：二人爭吵都很激動，一碰上，被告
    就馬上掐住林振瑩的脖子，被告二隻手掐在林振瑩的脖子上
    面使林振瑩退到汽鍋那邊，跌坐在那邊，跌坐下去後，被告
    還是掐著林振瑩，半蹲跨在林振瑩的身體上等語；證人即告
    訴人林振瑩證稱：被告掐著我的脖子不能呼吸，然後一直往
    後推，推到有水的地方，我就快跌倒，我本來手要抓住東西
    ，但一、二步後就跌倒在地，我被他推坐，往後躺下去，呼
    吸很困難，後來其他廚工過來勸架把被告拉開，蔡張麗升將
    被告拉起來時，我跟著坐上來，因為他當時手還掐著我的脖
    子等語；證人蔡張麗升亦證稱：被告雙手掐林振瑩的脖子，
    我看到林振瑩快喘不過氣，我怕被告把林振瑩掐死，我叫被
    告不要動手，加上牆角有鍋爐，正在煮東西，我怕他們會燙
    到，被告掐住林振瑩脖子後，一直後退，後退到鍋爐旁邊才
    倒地，他們二人跌倒後，被告還掐住林振瑩的脖子，林振瑩
    被被告壓著，林振瑩在掙扎，我就過去想把他們拉開來等語
    （偵字第643號卷第18頁、第50至51頁、偵字第2512號卷第
    10頁、本院卷第54至63頁），告訴人因遭被告掐住頸部呼吸
    困難，且因被告之推擠而後退，嗣跌坐在地，被告於告訴人
    跌坐在地後，復騎坐於告訴人身上壓制告訴人，其間，被告
    仍持續掐住告訴人頸部，則被告於案發當時衝向告訴人並掐
    住告訴人頸部，及其掐住告訴人頸部並往後推擠，被告情緒
    之激動、施力之猛、及其掐住告訴人之頸部復往後推擠至告
    訴人倒地再壓制其上等情狀，堪認告訴人所受頸部扭傷、背
    挫傷等傷勢，確係因被告猛力掐住告訴人頸部及推擠所致，
    而具有相當因果關係。雖告訴人林振瑩於警詢時曾稱沒有受
    傷（偵字第643號卷第7頁），惟告訴人所受傷勢僅為頸部扭
    傷、背挫傷等傷害，傷勢尚屬輕微，且均屬身體內部之肌肉
    受傷，並無外傷出血之情形，該等身體內部肌肉受傷之疼痛
    確有可能在受傷之後始慢慢顯現，衡以告訴人林振瑩於本院
    審理時證稱：「當時那麼緊急的狀況下，訊問時，我不覺得
    自己的身體有哪裡不適。我是跟醫生講，我有被打，被掐住
    脖子．．．我想說是扭傷，沒有大礙，且我當時的想法並不
    是要驗傷提告，是隔天脖子、背部還是不舒服，沒有辦法才
    去掛急診。八號去急診後三、四天，就比較好了，背部的傷
    約一星期後才比較好」等語（本院卷第62頁），可知告訴人
    林振瑩本自認傷無大礙，嗣因疼痛慢慢顯現，始前往就醫，
    而與前述非外傷之受傷情狀相符。告訴人上開傷勢位置既與
    其於本案衝突中受外力攻擊或碰撞之位置相符，且其前往醫
    院求診之時間與案發時間僅隔2日，尚屬密接，是難僅以告
    訴人於案發後2日始前往醫院就診，即認告訴人上開頸部扭
    傷、背挫傷等傷害並非因被告之行為所致。被告於本院審理
    時另指稱告訴人之診斷證明書係記載「無紅腫」，而無患部
    受傷之外觀，難認其確受有傷害云云，惟衡諸常情，身體內
    部肌肉受傷，並不必然會有皮膚外觀紅腫之現象。告訴人係
    於衝突發生後之99年1月8日始行就醫，再參諸其所受傷害既
    為身體內部肌肉之傷害，則診療醫師於診療時未能見及患部
    紅腫，亦不悖於常情，是被告此部分所指，不足採信。又告
    訴人因本件受有頸部扭傷、背挫傷之傷害，業經載明於財團
    法人埔里基督教醫院99年1月8日埔基醫證字第000320號診斷
    證明書（偵字第2512號卷第4頁），而扭傷、挫傷等肌肉傷
    害，俱係因遭受身體外部之外力所致，非得由「頸椎下段有
    骨刺、椎孔狹窄疑退化性關節疾病」之體內骨骼陳年痼疾所
    能引起，是被告辯稱告訴人頸部之痛感或係因「頸椎下段有
    骨刺、椎孔狹窄疑退化性關節疾病」之陳年痼疾所造成，無
    可採取。又被告聲請傳喚為告訴人為急診診療之埔里基督教
    醫院主治醫師游駿吉到庭，以對告訴人病歷所附放射線檢查
    報告（含急診、骨科及內科診療紀錄）再做說明，然告訴人
    確因被告猛力掐住告訴人頸部及推擠致受上開傷害，非肇因
    於痼疾，已詳述於前，應無再行傳喚必要，併此敘明。
(四)、又被告雖另以其係正當防衛云云置辯，且被告確因於本案衝
    突中遭告訴人持牛排刀刺傷，而受有創傷性大量血胸前胸壁
    兩處深穿刺傷等傷害，亦經告訴人林振瑩證述屬實（偵字第
    643號卷第6至7頁），並有埔里基督教醫院診斷證明書1紙附
    卷為憑（偵字第643號卷第28頁）。惟按正當防衛之要件，
    必對於現在之不正侵害，始能成立，若侵害已過去，或預料
    有侵害而侵害尚屬未來，則其加害行為，自無正當防衛之可
    言；縱如上訴人所云恐遭傷害，始開槍示威，但被害人之加
    害與否，僅在顧慮之中，既非對於現在不法之侵害加以防衛
    ，即與刑法第23條之規定不符；又彼此互毆，必以一方初無
    傷人之行為，因排除對方不法之侵害而加以還擊，始得以正
    當防衛論，故侵害已過去後之報復行為，與無從分別何方為
    不法侵害之互毆行為，均不得主張防衛權，有最高法院19年
    上字第1174號、38年台上字第29號、30年上字第1040號判例
    可資參照。查本件被告與告訴人語言衝突時先行動手掐住告
    訴人脖子等情，業據證人蔡張麗升、王美玲證述於前，而被
    告於原審準備程序時先辯稱：「我靠近林振瑩與他理論時，
    發現林振瑩手中握著刀子，我怕林振瑩用刀刺我的身體，所
    以才會出手推林振瑩」，後改稱：「我過去時有推林振瑩，
    我發覺林振瑩手上有亮亮的東西，走近看發現是刀子，我怕
    林振瑩刺我，就跟他扭打倒在地上．．．」（原審卷第18頁
    ），嗣於原審審理時又稱：「因為林振瑩刺  我時，我有點
    往前推擠，我要防衛，我沒有跟林振瑩扭打在一起，掐脖子
    是為了防衛時推到林振瑩的」等語（原審卷第41頁），前後
    所述防衛情節已顯有矛盾不符之處；且被告前於警詢及偵訊
    時均供稱不知或未注意告訴人係何時持刀等語（偵字第643
    號卷第10頁、第39至40頁）；經警詢以：「據你所述發生衝
    突是何人先動手？」時，其答稱：「是我先跟林振瑩拉扯的
    」等語（偵字第643號卷第11頁）；嗣於偵訊時仍供稱：「
    是我先去拉他的，因他在我背後一直說，加上我的工作本來
    就有聲音，所以我就生氣了」等語（偵字第643號卷第39頁
    ），可見被告乃基於一時氣憤而出手攻擊告訴人，且告訴人
    斯時並無持刀攻擊被告之情形，是被告主觀上既非基於防衛
    自己權利之意，而係主動出手攻擊告訴人，自難謂合於首揭
    判例意旨所示「必以一方初無傷人之行為，因排除對方不法
    之侵害加以還擊」之防衛要件，不得論以正當防衛。再者，
    縱被告所辯：「我怕林振瑩用刀刺我的身體，所以才會出手
    推林振瑩」或「我怕林振瑩刺我，就跟他扭打倒在地上」云
    云（原審卷第18頁），然告訴人林振瑩之加害與否既仍僅在
    顧慮之中，被告所為自非對於現在不法之侵害加以防衛，亦
    與刑法第23條之規定不符，是被告此部分所辯，亦無足取。
    被告再援最高法院18年上字第228號判例：「查刑法上防衛
    行為，祇以基於排除現在不正侵害者為已足，其不正之侵害
    ，無論是否出於防衛者之所挑動，在排除之一方仍不失其為
    防衛權之作用。」，辯稱其非不得主張正當防衛云云，然被
    告既為首先主動攻擊之一方，自不得對於欲排除被告現在不
    正侵害之告訴人再為正當防衛之主張，是被告誤援該判例認
    合於防衛要件，自屬無據。
(五)、綜上所述，被告所辯均不足採，本件事證明確，被告犯行堪
    予認定。
三、核被告蔡昇龍所為，係犯刑法第277條第1項之傷害罪。原審
    適用刑法第277條第1項、第41條第1項前段之規定，審酌被
    告不思理性處理與同事間相處之不快，僅因細故，即出手傷
    害告訴人，所為實無足取，惟其無前科，有臺灣高等法院被
    告前案紀錄表1紙可參，素行良好，且告訴人所受傷勢尚屬
    輕微，及被告犯後就其所為未見悔意之態度等一切情狀，量
    處拘役五十日，暨諭知如易科罰金，以新臺幣一千元折算一
    日為易科罰金之折算標準。其認事用法及量刑，核無不合。
四、被告上訴意旨略以：若「頸部扭傷、背部挫傷」達到「疼痛
    」之程度，一般在患部會有紅腫之外觀，惟告訴人於99年1
    月8日前往埔里基督教醫院之就診紀錄係載外觀「無紅腫」
    ，經放射線照攝頸椎結果，則為「頸椎下段有骨刺、椎孔狹
    窄疑退化性關節疾病」，可知告訴人係因陳年痼疾而生痛感
    ，與被告及告訴人間之衝突無關；另被告因在口角衝突持續
    進行中先行拉扯告訴人，亦非屬加害動作，然告訴人竟突然
    出刀顯現其欲殺傷被告之意圖，則被告乃出手將告訴人推開
    ，自應認係出於防衛自身安全之本能反應云云，指摘原判決
    不當。惟其所指均無足取，已詳述於前，其上訴為無理由，
    應予駁回。
據上論斷，應依刑事訴訟法第368條，判決如主文。
本案經檢察官張慧瓊到庭執行職務。
中    華    民    國    100    年    1    月    12    日
            刑事第十庭    審判長法  官  江  錫  麟
                                法  官  陳      葳
                                法  官  紀  文  勝
以上正本證明與原本無異。
不得上訴。
                                書記官  吳  姁  穗
中    華    民    國    100    年    1    月    12    日
附錄：
中華民國刑法第277條第1項
傷害人之身體或健康者，處3年以下有期徒刑、拘役或1千元以下
罰金。